【裁判字號】    99,上訴,1158
【裁判日期】    990727
【裁判案由】    毒品危害防制條例等
【裁判全文】
臺灣高等法院臺中分院刑事判決        99年度上訴字第1158號
上  訴  人
即  被  告  乙○○
指定辯護人  本院公設辯護人  甲○○
上列上訴人因毒品危害防制條例等案件，不服臺灣臺中地方法院
98年度訴字第4053號中華民國99年4月7日第一審判決（起訴案號
：臺灣臺中地方法院檢察署98年度偵字第 23960號），提起上訴
，本院判決如下：
    主  文
原判決關於乙○○所犯如附表一編號 2所示之罪部分，及定應執
行刑部分均撤銷。
乙○○犯如附表一編號2所示之罪，處如附表一編號2所示之刑（
含主刑與從刑）。
其他上訴駁回。
撤銷改判與上訴駁回部分所處之刑，應執行有期徒刑參年拾月。
未扣案原裝填門號0000000000號 SIM卡之行動電話壹支沒收（如
附表一編號 2部分與不詳姓名、年籍之成年共犯連帶沒收）之，
如全部或一部不能沒收時，追徵其價額或以其財產抵償之（如附
表一編號 2部分，如全部或一部不能沒收時，與不詳姓名、年籍
之成年共犯連帶追徵其價額，或以其與該不詳姓名、年籍之成年
共犯之財產連帶抵償之）。未扣案之販賣毒品所得合計新臺幣肆
仟玖佰元沒收之，如全部或一部不能沒收時，以其財產抵償之。
另未扣案之販賣毒品所得新臺幣捌佰元（即如附表一編號 2所示
部分）應與不詳姓名、年籍之成年共犯連帶沒收之，如全部或一
部不能沒收時，以其與該不詳姓名、年籍之成年共犯財產連帶抵
償之。
    事  實
一、乙○○知悉白色或無色透明結晶或結晶性粉末愷他命（Keta
    mine，下稱：愷他命）除係毒品危害防制條例第2 條第 1項
    第3 款所規範之第三級毒品外，並經行政院衛生署明令公告
    列為管制藥品，且非依藥事法相關規定製造之注射製劑，係
    屬藥事法第20條第1 款所稱未經核准擅自製造之偽藥，不得
    非法轉讓，詎因見販賣愷他命有利可圖，竟或獨自1 人（即
    如附表一編號1 、3 、4 、5 ），或與不詳姓名年籍之成年
    人（即如附表一編號2 ）分別基於販賣第三級毒品愷他命以
    牟利之犯意聯絡，及或獨自1人（即如附表二編號1）、或與
    邱柏崴（即如附表二編號 2）、或與陳季彥（即如附表二編
    號 3）基於轉讓粉末狀愷他命偽藥之犯意聯絡，均以其所有
    持用之行動電話1支（內裝填非其所有之門號0000000000SIM
    卡 1張）充為聯絡販賣第三級毒品愷他命及轉讓粉末狀愷他
    命偽藥之工具，先後為如附表一所示販賣第三級毒品愷他命
    ，及如附表二所示轉讓粉末狀愷他命偽藥之行為。嗣經警自
    98年 5月間起，即對乙○○所使用之前揭0000000000門號進
    行監聽，並於98年8月4日，持臺灣臺中地方法院核發之搜索
    票，分別在許育甄、羅毓萱、邱柏崴、盧庭頤、陳季彥住處
    ，查扣其等各供己身施用之愷他命及吸食愷他命所用之工具
    後，而查知上情。
二、案經行政院海岸巡防署海洋巡防總局偵防查緝隊報請臺灣臺
    中地方法院檢察署檢察官偵查起訴。
    理  由
壹、程序部分：
一、證據能力部分：
    按被告以外之人於審判外之言詞或書面陳述，除法律有規定
    者外，不得作為證據；又被告以外之人於審判外之陳述，雖
    不符合同法第159 條之1 至第159 條之4 規定，但經當事人
    於審判程序同意作為證據，法院審酌該言詞陳述或書面陳述
    作成時之情況，認為適當者，亦得為證據。當事人、代理人
    或辯護人於法院調查證據時，知有第159 條第1 項不得為證
    據之情形，而未於言詞辯論終結前聲明異議者，視為有前項
    之同意，刑事訴訟法第159 條第1 項及第159 條之5 分別定
    有明文。經查，本判決下列所引用之其餘被告乙○○以外之
    人於審判外之陳述（含書面陳述），經被告之指定辯護人即
    本院公設辯護人閱卷後，檢察官、被告及公設辯護人迄至本
    院言詞辯論終結前均未聲明異議，本院審酌上開證據資料製
    作時之情況，尚無違法不當及證明力明顯過低之瑕疵，亦認
    為以之作為證據應屬適當，揆諸前開規定，爰依刑事訴訟法
    第159 條之5 規定，認前揭證據資料均有證據能力。
二、審判權部分：
    按現役軍人犯陸海空軍刑法或其特別法之罪，依軍事審判法
    之規定追訴審判之，軍事審判法第1條第1項定有明文。又按
    犯罪在任職服役前，發覺在任職服役中者，依軍事審判法追
    訴審判；但案件在追訴審判中而離職離役者，初審案件應移
    送該管第一審之法院，上訴案件應移送該管第二審之法院審
    判，軍事審判法第5條第1項定有明文。是軍人於任職服役中
    ，犯陸海空軍刑法或其特別法之罪，發覺亦在任職服役中者
    ，嗣後退伍者仍應依軍事審判法規定追訴審判，無從依軍事
    審判法第5 條第1 項、第2 項規定，改由普通法院審判。又
    90年9月28日修正公布，同年10月2日生效施行之陸海空軍刑
    法，其立法體例，係兼採軍人犯主義及軍事犯主義，除以違
    背軍事義務之軍事犯罪行為為主要規範內容外，並因軍人亦
    負有一般國民及社會責任，為維護軍事安全、軍紀管理及社
    會治安，對於觸犯刑法或其他法律之部分犯罪行為，按其犯
    罪性質，有納入陸海空軍刑法，依軍事審判程序追訴處罰之
    必要。故陸海空軍刑法於第二篇分則中明定純粹軍事犯之處
    罰，另設第三篇附則，就非純粹軍事犯亦加以處罰；其中第
    77條規定「現役軍人違反毒品危害防制條例之規定者，依其
    規定處理之」，即係將刑法之處罰規定，引置為陸海空軍刑
    法之處罰，並以「現役軍人」為界定審判權之範圍，亦即現
    役軍人犯陸海空軍刑法第77條所列之毒品危害防制條例各罪
    者，只要發覺在任職服役中，即應依軍事審判法第1條第1項
    前段、第 5條之規定，由軍事法院審判。上開審判權歸屬之
    規範，乃對現役軍人之犯罪，因其身分之特殊而特別規定，
    重在犯罪時之身分，非以追訴審判時為基準。質言之，倘被
    告係在任職服役中犯陸海空軍刑法第77條所示之罪，發覺亦
    在任職服役中者，即應由軍事法院審判之，不因被告在追訴
    審判中業已離職離役或已然喪失軍人身分而有不同（最高法
    院93年度臺非字第241號、88年度臺上字第5616號、92 年度
    臺上字第5889號判決）。再者，所謂犯罪之發覺，係指該管
    公務員已知悉犯人與犯罪之事實而言，是依軍事審判法第58
    至第60條規定，警察人員既具有軍法警察官或軍法警察之身
    分，故軍人犯罪之所謂發覺，自應包括警察人員之發覺在內
    （最高法院20年上字第1721號及29年上字第1103號判例、刑
    事法律問題研究第12輯第87則研究意見參照），是依上開說
    明，倘被告於入伍前犯罪，並經發覺，縱追訴審判時已入伍
    為軍人，普通法院仍具有審判權。查被告係於98年8月5日入
    伍，迄98年10月3日退伍，有其個人兵籍資料查詢結果1紙在
    卷可稽（見原審卷），雖被告於遭憲兵隊拘提開始接受偵訊
    時即98年10月 2日為現役軍人，然負責偵辦之行政院海岸巡
    防署海洋巡防總局偵防查緝隊於被告入伍前即98年 5月間起
    至 7月間，即已透過通訊監察線上監聽，知悉被告如附表所
    示犯行，此有臺灣臺中地方法院98年度聲監續字第 400號、
    第474號、第475號通訊監察書及譯文存卷可參（見98年度警
    聲搜字第4132號卷第14頁至第 190頁），是被告上開犯罪與
    發覺時間均在任職服役前，尚不具現役軍人身分，普通法院
    自有審判權，合先敘明。
貳、實體方面：
一、上揭被告乙○○販賣第三級毒品愷他命及轉讓偽藥愷他命之
    犯罪事實，有如附表一、二證據方法欄所列之各項證據在卷
    可稽，且據被告於偵查、原審及本院審理時均坦承在卷，被
    告不利於己之自白，核與事實相符，應可認定。至證人洪家
    汝於偵訊時雖改證稱：其未曾向被告購買愷他命，其僅係欠
    被告款項等語（見98年度偵字第23960號卷第82頁至第83 頁
    ），惟被告於原審準備程序及審理時，均仍陳稱係販賣愷他
    命予證人洪家汝，且觀諸卷附通訊監察譯文所載（見同上偵
    卷第78頁），確有被告與其他購毒之人常用之術語，而於該
    次譯文中，被告與證人洪家汝之對話過程中，亦提及「要跟
    你借20萬」，足認被告辯稱係證人洪家汝欲向其購買 2,000
    元之愷他命，足堪採信；至證人洪家汝於警詢時證稱係購買
    3,000 元之愷他命，然此部分與譯文對話內容較為不符，且
    被告於原審審理時亦陳稱係販賣 2,000元之愷他命予證人洪
    家汝，從而，應以被告所陳係販賣 2,000元之愷他命予證人
    洪家汝較為可採。綜上所述，本案被告所為如附表一、二所
    示之犯行，均事證明確，應予依法論科。
二、新舊法比較部分：
  (一)被告於為附表一編號1至4所示之行為後，毒品危害防制條例
    第4條業已修正，並於98年5月20日公佈，同年月22日施行；
    又法規之制定與法規之修正，如有特定生效日之必要者，依
    中央法規標準法第14條或第20條第2 項準用第14條之規定，
    應分別特定其施行日期。法規制定或前次修正基於特殊因素
    所特定之施行日期，並不適用於日後修正或再次修正之條文
    。法律之制定或修正，若未明定施行日期者，中央法規標準
    法雖未規定應自何時生效，然法律既經制定或修正並經總統
    公佈，自應依一般原則，自公佈日起算至第3 日發生效力。
    至於92年7 月9 日修正公佈之毒品危害防制條例第36條規定
    ：「本條例自公佈後6 個月施行。」，其立法理由係謂：「
    依修正草案第2 條第3 項規定，法務部需會同衛生署成立審
    議委員會每3 個月定期檢討調整毒品之分級及品項，而本次
    新增第四級毒品，有需要在新法施行前先經該審議會檢討後
    再調整公佈，爰預留6 個月緩衝期，以利處理。依本條例新
    修正之規定，有必要再訂定相關子法及修正相關法規，以配
    合本條例之施行，故亦有需要預留適當緩衝期，以利訂頒相
    關子法及相關法規之配合修正。」，故該條規定，顯係因應
    該次修正之需，始預留適當之緩衝期。與本次之修正並未定
    有施行日期之特別規定，且亦未明示係基於何特殊因素而修
    正，自並不能適用92年7 月9 日修正公佈之毒品危害防制條
    例第36條自公佈後6 個月施行之規定（司法院98年6 月29日
    院臺廳刑一字第0980014643號函參照），故本件就被告所犯
    如附表一編號1 至4 所示之犯行，均應為新舊法比較適用。
  (二)按犯罪在刑法施行前，比較裁判前之法律孰為有利於行為人
    時，應就罪刑有關之一切情形，比較其全部之結果，而為整
    個之適用，不能割裂而分別適用有利益之條文（最高法院27
    年上字第2615號判例參照）。最高法院95年5 月23日刑事庭
    第8 次會議決議，關於法律變更之比較適用原則，於比較時
    應就罪刑有關之共犯、未遂犯、想像競合犯、牽連犯、連續
    犯、結合犯，以及累犯加重、自首減輕暨其他法定加減原因
    （如身份加減）與加減比例等一切情形，本於統一性及整體
    性原則，綜其全部罪刑之結果而為比較：
  1.本案被告所為如附表一編號1至4所示之犯行，犯後法律已有
    變更，修正前毒品危害防制條例第4條第3項係規定「製造、
    運輸、販賣第三級毒品者，處 5年以上有期徒刑，得併科新
    臺幣500萬元以下罰金。」，修正後毒品危害防制條例第4條
    第3項係規定「製造、運輸、販賣第三級毒品者，處5年以上
    有期徒刑，得併科新臺幣 700萬元以下罰金。」，從而，經
    比較新舊法律後，就此部分，以修正前之有關罰金刑規定有
    利於行為人。
  2.修正前毒品危害防制條例第17條之規定為：「犯第4條第1項
    至第 4項、第5條第1項至第4項前段、第6條第1項至第4項、
    第7條第1項至第4項、第8條第1項至第4項、第10條或第11條
    第1項、第2項之罪，供出毒品來源，因而破獲者，得減輕其
    刑。」，修正後毒品危害防制條例第17條第1項、第2項則規
    定：「犯第4條至第8條、第10條或第11條之罪，供出毒品來
    源，因而查獲其他正犯或共犯者，減輕或免除其刑。犯第 4
    條至第 8條之罪於偵查及審判中均自白者，減輕其刑。」。
    又無期徒刑減輕者，為20年以下15年以上有期徒刑；再有期
    徒刑、拘役、罰金減輕者，減輕其刑至2分之1，但同時有免
    除其刑之規定者，其減輕得減至3分之2，刑法第65條第 2項
    、第66條分別定有明文。是此項減輕其刑之規定，又以修正
    後毒品危害防制條例第17條第1項、第2項規定有利於行為人
    即被告。
  3.綜上所述，本案被告就如附表一編號1至4所示之販賣第三級
    毒品愷他命犯行，因於偵查及審判中均自白犯行，依刑法第
    2條第1項及前揭最高法院之決議意旨，綜其全部罪刑比較之
    結果，認依刑法第2條第1項但書之規定，應一體適用修正後
    之毒品危害防制條例規定對被告較為有利，合先敘明。
三、論罪部分：
  (一)按刑事上販賣罪之完成，與民事上買賣契約之成立，二者之
    概念尚有不同。在民事上，買賣雙方就買賣標的物與價金等
    買賣要件之意思表示一致，其買賣契約固已成立。然刑事上
    之販賣行為，則須以營利為目的，將標的物販入或賣出，有
    一於此，其犯罪行為始為完成，苟行為人尚未將標的物販入
    或賣出，即難謂其販賣行為已屬完成。而所謂賣出，自應以
    標的物已否交付為斷，苟標的物已交付，縱買賣價金尚未給
    付，仍應論以販賣既遂罪；反之，如標的物尚未交付，縱行
    為人已收受價金，仍難謂其販賣行為已屬完成（參照最高法
    院88年度臺上字第3760號判決意旨）。復按販賣毒品之所謂
    販賣行為，係行為人基於營利之目的，而販入或賣出毒品而
    言。販賣毒品者，其主觀上須有營利之意圖，且客觀上有販
    賣之行為，即足構成，至於實際上是否已經獲利，則非所問
    。即於有償讓與他人之初，係基於營利之意思，並著手實施
    ，而因故無法高於購入之原價出售，最後不得不以原價或低
    於原價讓與他人時，仍屬販賣行為。必也始終無營利之意思
    ，縱以原價或低於原價有償讓與他人，方難謂為販賣行為，
    而僅得以轉讓罪論處（最高法院93年度臺上字第1651號判決
    意旨參照）。本件被告分別出售第三級毒品愷他命予證人吳
    晉維、盧庭頤、陳季彥及陳乃菱（係合購）、邱柏崴、洪家
    汝等人，核其就附表一編號1 至5 所示之犯行，均係犯修正
    後毒品危害防制條例第4 條第3 項之販賣第三級毒品罪。
  (二)按愷他命（Ketamine）成分應屬藥品管理，同時亦列屬管製
    藥品管理條例第3 條所稱之第3 級管製藥品，亦係毒品危害
    防制條例第2 條所規範之第三級毒品；但尚未列屬藥事法第
    22條第1 項第1 款所稱經行政院衛生署明令公告禁止製造、
    調劑、輸入、輸出、販賣或陳列之毒害藥品之禁藥，有行政
    院衛生署98年2 月2 日衛署藥字第0980001757號函可參。但
    藥品之製造或輸入或調劑，應依相關法令規定辦理，而目前
    實務上經行政院衛生署核准登記之愷他命製劑，僅單方注射
    1 種，且本案被告所轉讓給證人許育甄、洪智遠及羅毓萱之
    愷他命，均為白色或無色透明結晶或結晶性粉末，顯非注射
    製劑，自非合法製造。而國內復屢查獲違法製造愷他命之案
    例，而本案被告轉讓之愷他命亦無其他積極證據足認係國外
    輸入，是上開被告轉讓之愷他命，應為國內違法製造之偽藥
    ，堪予認定。次按毒品之範圍尚包括影響精神物質與其製品
    ，而藥事之管理，亦非僅止於藥品之管理，又毒品未必係經
    公告之禁藥，禁藥亦未必為毒品，毒品危害防制條例與藥事
    法二者，並無必然之特別法與普通法關係，因藥事法第83條
    第1 項為後法，且為重法（查毒品危害防制條例第8 條第 3
    項之轉讓第三級毒品罪及藥事法第83條第1 項之轉讓偽藥罪
    ，同有處罰之規定，而依92年7 月9 日總統令修正公佈，自
    93年1 月9 日施行之毒品危害防制條例第8 條第6 項規定，
    轉讓毒品達一定數量者，加重其刑至二分之一，其標準由行
    政院定之。不論有無達加重之標準，93年4 月21日修正公佈
    ，同年月23日施行之藥事法第83條第1 項之轉讓偽藥罪，其
    法定最重本刑為有期徒刑7 年，兩者相較，後者為後法且為
    較重罪，應優先適用藥事法處罰【臺灣高等法院暨所屬法院
    94 年 法律座談會刑事類提案第8 號結論，最高法院96年度
    臺上字第3582號判決意旨參照】）。故核被告如附表二所為
    ，均係犯藥事法第83條第1 項之明知為偽藥而轉讓罪，公訴
    人認此部分應係犯藥事法第83條第1 項之明知為禁藥而轉讓
    罪，尚有誤會。
  (三)被告為附表一所示販賣第三級毒品愷他命及附表二所示轉讓
    偽藥愷他命部分，因持有第三級毒品愷他命之數量需達純質
    淨重20公克以上，始為修正後毒品危害防制條例第11條第 5
    項處罰之行為，本案檢察官並未舉證被告所持有販賣之第三
    級毒品愷他命及轉讓之偽藥愷他命純質淨重已達20公克以上
    ，尚無證據足資證明被告為供販賣及轉讓而持有愷他命，已
    屬修正後毒品危害防制條例第11條第 5項之犯罪行為，從而
    尚無販賣第三級毒品及轉讓偽藥愷他命之高度行為，吸收持
    有第三級毒品低度行為之情形，公訴人認被告販賣及轉讓之
    高度行為，應吸收持有之低度行為，尚有誤會，併此敘明。
  (四)被告就為附表一編號2 及為附表二編號2 、3 所示之犯行，
    係與不詳姓名、年籍成年人、邱柏崴、陳季彥分別具有犯意
    聯絡及行為分擔，就此部分各應以共同正犯論。
  (五)被告所為如附表一所示之各次販賣第三級毒品罪及附表二所
    示之各次明知為偽藥而轉讓罪，犯意各別，罪名不同，應均
    予以分論併罰之。另公訴人認藥事法第83條第1 項之罪，與
    毒品危害防制條例第4 條第3 項之罪，係屬想像競合犯之關
    係，參諸前揭說明尚有誤會，附此敘明。
  (六)被告就附表一編號1 至5 所示之販賣第三級毒品愷他命部分
    ，於偵查及審判中均自由，皆符合修正後毒品危害防制條例
    第17條第2 項之規定，前已敘明，故上述各部分均應依該條
    項之規定，減輕其刑。至被告所犯附表二編號1 至3 所示之
    明知粉末狀之愷他命為偽藥（亦為第三級毒品）而轉讓之罪
    部分，既因法條競合而擇一適用藥事法第83條第 1項論罪科
    刑，而未依毒品危害防制條例第8條第3項論科，基於適用法
    律應整體性適用，不得割裂之原則，雖被告於偵查及審判中
    就此部分亦均自白，但此部分仍不得依修正後毒品危害防制
    條例第17條第2項之規定，減輕其刑。
  (七)至於原審及本院被告之指定辯護人固均請求本院依刑法第59
    條之規定，對被告所為各次販賣毒品之犯行，酌量減輕其刑
    。惟按刑法第59條規定犯罪情狀可憫恕者，得酌量減輕其刑
    ，固為法院依法得自由裁量之事項，然非漫無限制，必須犯
    罪另有特殊之原因與環境，在客觀上足以引起一般同情，認
    為即予宣告法定低度刑期尤嫌過重者，始有其適用。是為此
    項裁量減刑時，必須就被告全部犯罪情狀予以審酌在客觀上
    是否有足以引起社會上一般人之同情，而可憫恕之情形，始
    稱適法（最高法院88年度臺上字第6683號判決要旨參照）。
    本案被告所為販賣愷他命之犯行，已如前述，而毒品戕害國
    人健康，嚴重影響社會治安，眾所皆知，故政府立法嚴禁販
    賣毒品，並以高度刑罰來遏止毒品氾濫之問題，而被告正值
    青壯，捨正途不就，圖藉販毒之途徑以獲取不法之所得，且
    販賣毒品之對象及次數均不少，造成相當之危害，此等犯罪
    情狀，在客觀上不足引起一般人之同情。本院認被告就附表
    一編號1至5所示之犯行，經依修正後毒品危害防制條例第17
    條第 2項之規定減輕其刑後，並無法重情輕之情形可言，皆
    無刑法第59條規定之適用，併予敘明。
四、原審對被告所犯上揭販賣、轉讓第三級毒品愷他命論罪科刑
    ，本非無見，惟查：按毒品危害防制條例第十九條第一項規
    定，犯販賣毒品罪者，其供犯罪所用及犯罪所得之財物均沒
    收之，係採義務沒收主義。本案被告與不詳姓名、年籍之成
    年男子共同持以與盧庭頤聯繫販賣第三級毒品愷他命所用之
    0000000000號行動電話，自屬供其等共同犯罪所用之財物。
    乃原判決就此部分宣告沒收被告原所持未扣案之0000000000
    號行動電話，未同時諭知應與共犯即不詳姓名、年籍之成年
    男子連帶沒收之，於法容有可議之處。本件被告上訴並未提
    出其他有利之事證，徒以原審量刑顯然過重為由，指摘原審
    判決違誤，除此部分之外固無理由（該等部分之上訴自應予
    駁回）；然原判決關於此部分既有可議，仍應由本院將原審
    判決關於此部分及定應執行部分均予以撤銷改判。爰審酌被
    告本身亦有施用愷他命之惡習，當深知施用愷他命具有成癮
    性，服用後會產生依賴性、耐藥性，且戒解不易，嚴重戕害
    國民身心健康，危害國家社會治安，竟憑販賣戕害身心之愷
    他命牟利，而助長施用毒品之惡行，行為殊不可取，惟其犯
    罪所得非鉅，獲利有限，事後坦承犯行，犯後態度尚佳，及
    犯罪之動機、目的、方法、手段等一切情狀後，就被告所犯
    如附表一編號2所示之犯行，量處如附表一編號2主文欄所示
    之刑，並定其應執行之刑如主文欄所示。
五、沒收部分：
    按毒品危害防制條例第19條第1 項規定，犯販賣毒品罪者，
    其犯罪所得之財物均沒收之，係採義務沒收主義。故販賣毒
    品所得之對價，不問其中成本若干，利潤多少，均應全部諭
    知沒收，貫徹政府查禁煙毒之決心，以符立法本旨（最高法
    院91年度臺上字第2419號判決意旨參照）。又按毒品危害防
    制條例第19條第1 項規定所稱因犯罪所得之財物，以實際所
    得者為限，苟無所得或尚未取得者，自不得為沒收、追徵其
    價額或以財產抵償之諭知（最高法院95年度臺上字第5492號
    、93年度臺上字第2412號、93年度臺上字第2662號判決參照
    ）。復按毒品危害防制條例第19條第1 項固規定「犯第4 條
    至第9 條、第12 條 、第13條或第14條第1 項、第2 項之罪
    者，其供犯罪所用或因犯罪所得之財物，均沒收之，如全部
    或一部不能沒收時，追徵其價額或以其財產抵償之」。但共
    同正犯之犯罪所得為新臺幣時，因係合併計算，且於全部或
    一部不能沒收時，以其財產抵償之，為避免執行時發生重複
    沒收、抵償之情形，故各共同正犯之間係採連帶沒收主義，
    於裁判時僅諭知連帶沒收，不得就全體共同正犯之總所得對
    各該共同正犯分別重複諭知沒收；此與罰金刑應分別諭知、
    分別執行者不同（最高法院95年度臺上字第925 號、94年度
    臺上字第7421號判決意旨可參）。再按毒品危害防制條例第
    19條第1 項規定，犯第4 條至第9 條之罪者，其供犯罪所用
    或因犯罪所得之財物，均沒收之，如全部或一部不能沒收時
    ，追徵其價額或以其財產抵償之。但該條項並無如同條例第
    18條第1 項所定「不問屬於犯人與否，沒收之」之明文，自
    屬相對沒收主義之立法。是其應沒收之物，應以屬被告所有
    者為限。又該規定所稱「追徵其價額」者，係指所沒收之物
    為金錢以外之其他財物而無法沒收時，應追徵其價額，使其
    繳納與原物相當之價額。如所得財物為金錢而無法沒收時，
    始應「以其財產抵償之」（最高法院95年度臺上字第305 號
    判決要旨參照）。經查：
  1.被告所有，原裝填0000000000SIM卡之行動電話1支，係被告
    所有，供被告犯如附表一編號1至5所示販賣愷他命犯罪所用
    之物，業據被告自承在卷，被告雖陳稱該行動電話業已遺失
    ，仍應依毒品危害防制條例第19條第 1項之規定，於附表一
    各次主文欄項下，分別宣告沒收（如附表一編號 2部分與不
    詳姓名、年籍之成年共犯連帶沒收）之，及如全部或一部不
    能沒收時，追徵其價額或以其財產抵償之（如附表一編號 2
    部分，如全部或一部不能沒收時，與不詳姓名、年籍之成年
    共犯連帶追徵其價額，或以其與該不詳姓名、年籍之成年共
    犯之財產連帶抵償之）；又被告犯如附表二編號2、3所示之
    轉讓偽藥犯行時，亦係以前開其所有之行動電話供為聯絡之
    用，應依刑法第38條第1項第2款規定，於附表二編號2、3各
    次主文欄項下，分別宣告沒收。至該行動電話內原裝填之00
    00000000號 SIM卡，被告陳稱係其向友人所借，非其所有，
    參諸前開說明，本院自無從就該SIM卡亦宣告沒收。
  2.被告於附表一編號 1、3、5所示販賣第三級毒品愷他命予證
    人吳晉維、陳季彥及陳乃菱（係合購）及洪家汝，所得各如
    附表一交易價格欄內所載，就此部分，各應依毒品危害防制
    條例第19條第 1項之規定，於各該次主文項下宣告沒收，如
    全部或一部不能沒收時，應以其財產抵償之；又被告於附表
    一編號 2所示販賣第三級毒品愷他命予證人盧庭頤，所得為
    800 元，而其該次犯罪係與不詳姓名、年籍之成年人共犯，
    就此部分參諸前開說明，應依毒品危害防制條例第19條第 1
    項之規定，宣告連帶沒收，如全部或一部不能沒收時，以其
    及該不詳姓名、年籍之成年人財產連帶抵償之。再被告於附
    表一編號 4所示販賣第三級毒品愷他命予證人邱柏崴部分，
    係扣抵債務，是就此部分被告尚無實際所得，依照上開所述
    ，自無從為沒收抵償之諭知，附此敘明。
  3.本案於證人許育甄、羅毓萱、邱柏崴、盧庭頤、陳季彥住處
    所查扣之愷他命及吸食器等工具，均查無其他積極證據足資
    證明與本案犯罪有關，又均非屬違禁物，核與沒收之要件不
    符，爰均不予宣告沒收之，末此敘明。
據上論斷，應依刑事訴訟法第368條、第369條第1項前段、第364
條、第299條第1項前段，毒品危害防制條例第4條第3項（修正後
）、第17條第2項（修正後）、第19條第 1項，藥事法第83條第1
項，刑法第11條、第2條第1項但書、第28條、第51條第 5款、第
38條第1項第2款，判決如主文。
本案經檢察官丙○○到庭執行職務。
中    華    民    國    99    年     7    月    27    日
            刑事第一庭  審判長法  官  林  欽  章
                              法  官  姚  勳  昌
                              法  官  張  智  雄
以上正本證明與原本無異。
如不服本判決應於收受送達後十日內向本院提出上訴狀，其未敘
述上訴之理由者並得於提起上訴後十日內向本院補提理由書（均
須按他造當事人之人數附繕本）「切勿逕送上級法院」。
                              書記官  詹  雅  婷
中    華    民    國    99    年    7    月    27     日
附錄本案論罪科刑法條
毒品危害防制條例第4條（修正後）
製造、運輸、販賣第一級毒品者，處死刑或無期徒刑；處無期徒
刑者，得併科新臺幣 2 千萬元以下罰金。
製造、運輸、販賣第二級毒品者，處無期徒刑或 7 年以上有期
徒刑，得併科新臺幣 1 千萬元以下罰金。
製造、運輸、販賣第三級毒品者，處 5 年以上有期徒刑，得併
科新臺幣 7 百萬元以下罰金。
製造、運輸、販賣第四級毒品者，處 3 年以上 10 年以下有期
徒刑，得併科新臺幣 3 百萬元以下罰金。
製造、運輸、販賣專供製造或施用毒品之器具者，處 1 年以上
7 年以下有期徒刑，得併科新臺幣 1 百萬元以下罰金。
前五項之未遂犯罰之。
藥事法第83條
明知為偽藥或禁藥，而販賣、供應、調劑、運送、寄藏、牙保、
轉讓或意圖販賣而陳列者，處 7 年以下有期徒刑，得併科新臺
幣 5 百萬元以下罰金。
犯前項之罪，因而致人於死者，處 7 年以上有期徒刑，致重傷
者，處 3 年以上 12 年以下有期徒刑。
因過失犯第 1 項之罪者，處 2 年以下有期徒刑、拘役或科新臺
幣 30 萬元以下罰金。
第 1 項之未遂犯罰之。
附表一：被告乙○○販賣愷他命部分：
┌─┬────┬────┬───────┬──────────┬─────┬──────────┬──────────────┐
│編│ 行為人 │時   間 │  地      點  │   方           式  │ 交易對象 │    證 據 方 法     │         主     文          │
│號│        │        │              │                    ├─────┤                    │                            │
│  │        │        │              │                    │ 交易價格 │                    │                            │
│  │        │        │              │                    │（新臺幣）│                    │                            │
├─┼────┼────┼───────┼──────────┼─────┼──────────┼──────────────┤
│1 │乙○○  │98年5月 │臺中市北區文心│由吳晉維以0000000000│吳晉維    │1.證人吳晉維警詢、偵│乙○○販賣第三級毒品，處有期│
│  │        │20 日前 │路上之肯德基速│行動電話，撥打乙○○│          │訊證述（見98年度偵字│徒刑貳年陸月。未扣案原裝填09│
│  │        │之5月初 │食店旁邊      │所使用之0000000000門│          │第23960 號卷第9 頁至│00000000 SIM卡之行動電話壹支│
│  │        │某日    │              │號聯絡交易愷他命事宜├─────┤第10頁，第17頁）。  │沒收之，如全部或一部不能沒收│
│  │        │        │              │後，由乙○○親自持愷│900元     │2.通訊監察譯文1 紙（│時，追徵其價額或以其財產抵償│
│  │        │        │              │他命前往左開地點，販│          │見98年度偵字第23960 │之。未扣案之販賣毒品所得新臺│
│  │        │        │              │賣交付愷他命1 包，並│          │號卷第14頁）        │幣玖佰元沒收之，如全部或一部│
│  │        │        │              │收取價款            │          │3.被告於偵訊、原審及│不能沒收時，以其財產抵償之。│
│  │        │        │              │                    │          │  本院之自白        │                            │
├─┼────┼────┼───────┼──────────┼─────┼──────────┼──────────────┤
│2 │乙○○│98年5 月│臺中市北區青島│由盧庭頤以0000000000│盧庭頤    │1.證人盧庭頤警詢、偵│乙○○共同販賣第三級毒品，處│
│  │不詳姓│17日    │東街7 號B 棟樓│行動電話，撥打乙○○│          │  訊證述（見警卷第86│有期徒刑貳年陸月。未扣案原裝│
│  │名年籍之│        │下路邊        │所使用之0000000000門│          │  頁，98年度偵字第19│填0000000000 SIM卡之行動電話│
│  │成年人  │        │              │號聯絡交易愷他命事宜├─────┤  488號卷第57頁 ）  │壹支與不詳姓名、年籍之成年共│
│  │        │        │              │後，由乙○○推由不詳│800 元（起│2.通訊監察譯文1 紙（│犯連帶沒收之，如全部或一部不│
│  │        │        │              │姓名年籍之成年人，持│訴書誤載為│  見警卷第90頁）    │能沒收時，與不詳姓名、年籍之│
│  │        │        │              │愷他命前往左開地點，│2,000 元）│3.被告於偵訊、原審及│成年共犯連帶追徵其價額，或以│
│  │        │        │              │販賣交付愷他命，並收│          │  本院之自白        │其與該不詳姓名、年籍之成年共│
│  │        │        │              │取價款              │          │                    │犯之財產連帶抵償之。未扣案之│
│  │        │        │              │                    │          │                    │販賣毒品所得新臺幣捌佰元，應│
│  │        │        │              │                    │          │                    │與共犯不詳姓名、年籍之成年人│
│  │        │        │              │                    │          │                    │連帶沒收之，如全部或一部不能│
│  │        │        │              │                    │          │                    │沒收時，以其與共犯不詳姓名、│
│  │        │        │              │                    │          │                    │年籍之成年人財產連帶抵償之。│
├─┼────┼────┼───────┼──────────┼─────┼──────────┼──────────────┤
│3 │乙○○  │98年5 月│臺中市○○路與│由陳季彥以陳乃菱所使│陳季彥    │1.證人陳乃菱警詢證述│乙○○販賣第三級毒品，處有期│
│  │        │21日前某│山西路交岔路口│用之0000000000行動電│陳乃菱    │  （見98年度偵字第23│徒刑貳年捌月。未扣案原裝填09│
│  │        │日（起訴│附近          │話，撥打乙○○所使用│          │  960 號卷第21頁至第│00000000 SIM卡之行動電話壹支│
│  │        │書載為  │              │之0000000000門號聯絡├─────┤  22頁，第28頁至第29│沒收之，如全部或一部不能沒收│
│  │        │98年5 月│              │交易愷他命事宜後，由│2,000元   │  頁）              │時，追徵其價額或以其財產抵償│
│  │        │19日）  │              │乙○○親自持愷他命前│          │2.通訊監察譯文1 紙（│之。未扣案之販賣毒品所得新臺│
│  │        │        │              │往左開地點，販賣交付│          │  見98年度偵字第2396│幣貳仟元沒收之，如全部或一部│
│  │        │        │              │愷他命，並收取價款  │          │  0號卷第24頁）     │不能沒收時，以其財產抵償之。│
│  │        │        │              │                    │          │3.被告於偵訊、原審及│                            │
│  │        │        │              │                    │          │  本院之自白        │                            │
├─┼────┼────┼───────┼──────────┼─────┼──────────┼──────────────┤
│4 │乙○○  │98年5 月│臺中市○○路4 │由邱柏崴以0000000000│邱柏崴    │1.證人邱柏崴偵訊證述│乙○○販賣第三級毒品，處有期│
│  │        │21日凌晨│段137 號14樓之│行動電話，撥打乙○○│          │  （見98年度偵字第19│徒刑貳年柒月。未扣案原裝填09│
│  │        │        │2             │所使用之0000000000門│          │  488 號卷第163 、第│00000000 SIM卡之行動電話壹支│
│  │        │        │              │號聯絡交易愷他命事宜├─────┤  171頁）           │沒收之，如全部或一部不能沒收│
│  │        │        │              │後，由邱柏崴前往葉書│扣除賭債1,│2.通訊監察譯文（見98│時，追徵其價額或以其財產抵償│
│  │        │        │              │誠當時左開住處客廳交│500 元，未│  年度警聲搜字第4132│之。                        │
│  │        │        │              │易                  │實際收取現│  號卷第81頁背面）  │                            │
│  │        │        │              │                    │款        │3.被告於偵訊、原審及│                            │
│  │        │        │              │                    │          │  本院之自白        │                            │
├─┼────┼────┼───────┼──────────┼─────┼──────────┼──────────────┤
│5 │乙○○  │98年7 月│臺中市○○路與│由洪家汝以0000000000│洪家汝    │1.證人洪家汝警詢證述│乙○○販賣第三級毒品，處有期│
│  │        │25日上午│山西路交岔路口│行動電話，撥打乙○○│          │（見98年度偵字第2396│徒刑貳年捌月。未扣案原裝填09│
│  │        │        │附近          │所使用之0000000000門│          │  0號卷第76頁）     │00000000 SIM卡之行動電話壹支│
│  │        │        │              │號聯絡交易愷他命事宜├─────┤2.通訊監察譯文1 紙（│沒收之，如全部或一部不能沒收│
│  │        │        │              │後，由乙○○親自持愷│2,000 元  │  見98年度偵字第2396│時，追徵其價額或以其財產抵償│
│  │        │        │              │他命前往左開地點，販│          │  0 號卷第78頁）    │之。未扣案之販賣毒品所得新臺│
│  │        │        │              │賣交付愷他命，並收取│          │3.被告於偵訊、原審及│幣貳仟元沒收之，如全部或一部│
│  │        │        │              │價款                │          │  本院之自白        │不能沒收時，以其財產抵償之。│
└─┴────┴────┴───────┴──────────┴─────┴──────────┴──────────────┘
附表二：被告乙○○轉讓愷他命部分：
┌─┬────┬────┬───────┬───┬──────────┬──────────┬──────────┐
│編│行 為 人│時   間 │  地      點  │對  象│   方           式  │    證 據 方 法     │      主     文     │
│號│        │        │              │      │                    │                    │                    │
│  │        │        │              │      │                    │                    │                    │
│  │        │        │              │      │                    │                    │                    │
├─┼────┼────┼───────┼───┼──────────┼──────────┼──────────┤
│1 │乙○○  │98年5 月│臺中市往高雄市│許育甄│於洪智遠與許育甄同車│1.證人許育甄於原審之│乙○○明知為偽藥而轉│
│  │        │9日     │之路程中某處  │      │前往高雄途中，許育甄│  證述（見原審99年3 │讓，處有期徒刑肆月。│
│  │        │        │              │      │見乙○○在施用愷他命│  月17日審判筆錄）  │                    │
│  │        │        │              │      │，即詢問可否無償提供│2.通訊監察譯文1 紙（│                    │
│  │        │        │              │      │粉末狀愷他命偽藥後，│  見98年度警聲搜字第│                    │
│  │        │        │              │      │由乙○○將不詳數量僅│  4132號卷第56頁背面│                    │
│  │        │        │              │      │供1 次施用之粉末狀愷│  ）                │                    │
│  │        │        │              │      │他命（淨重未達20公克│3.被告於偵查、原審及│                    │
│  │        │        │              │      │），轉讓予許育甄    │  本院之自白        │                    │
├─┼────┼────┼───────┼───┼──────────┼──────────┼──────────┤
│2 │乙○○│98年6 月│臺中市北區五順│洪智遠│由洪智遠以0000000000│1.證人洪智遠警詢、偵│乙○○共同明知為偽藥│
│  │邱柏崴│13日凌晨│街155 之1 號  │      │行動電話，撥打乙○○│  訊證述（見98年度偵│而轉讓，處有期徒刑肆│
│  │        │        │              │      │所使用之0000000000門│  字第23960 號偵卷第│月。未扣案原裝填0955│
│  │        │        │              │      │號，詢問可否無償提供│  35頁，第47頁）    │824514SIM 卡之行動電│
│  │        │        │              │      │粉末狀愷他命偽藥後，│2.證人邱柏崴偵訊證述│話壹支沒收。        │
│  │        │        │              │      │由乙○○委由邱柏崴於│（見98年度偵字第2396│                    │
│  │        │        │              │      │左開地點，將摻有粉末│  0號卷第127頁）    │                    │
│  │        │        │              │      │狀愷他命之香菸3 支（│3.通訊監察譯文1 紙（│                    │
│  │        │        │              │      │淨重未達20公克），交│  見98年度偵字第2396│                    │
│  │        │        │              │      │予洪智遠            │  0 號卷第38頁）    │                    │
│  │        │        │              │      │                    │4.被告於偵查、原審及│                    │
│  │        │        │              │      │                    │  本院之自白        │                    │
├─┼────┼────┼───────┼───┼──────────┼──────────┼──────────┤
│3 │乙○○│98年6 月│臺中市北區五常│羅毓萱│由羅毓萱以0000000000│1.證人羅毓萱警詢、偵│乙○○共同明知為偽藥│
│  │陳季彥│16日    │街380號附近   │      │行動電話，撥打乙○○│  訊證述（見98年度偵│而轉讓，處有期徒刑肆│
│  │（綽號姑│        │              │      │所使用之0000000000門│  字第19488 號卷第75│月。未扣案原裝填0955│
│  │婆）    │        │              │      │號，詢問可否無償提供│  頁，第107 頁至第10│824514 SIM卡之行動電│
│  │        │        │              │      │粉末狀愷他命偽藥後，│  8頁 ）            │話壹支沒收。        │
│  │        │        │              │      │由乙○○委由綽號「姑│2.通訊監察譯文1 紙（│                    │
│  │        │        │              │      │婆」之陳季彥，於左開│  見98年度偵字第1948│                    │
│  │        │        │              │      │地點，將少許粉末狀愷│  8 號卷第100 頁）  │                    │
│  │        │        │              │      │他命（淨重未達20公克│3.被告於偵查、原審及│                    │
│  │        │        │              │      │），交予羅毓萱      │  本院之自白        │                    │
│  │        │        │              │      │                    │                    │                    │
└─┴────┴────┴───────┴───┴──────────┴──────────┴──────────┘

司法院資訊處製作；財團法人民間司法改革基金會備份。
